臺灣高等法院高雄分院民事判決　九十年度上字第三六五號
　　　上　訴　人　松園企業行即陳錦文
　　　被上訴人　　岳聖實業股份有限公司
　　　法定代理人　甲○○
　　　訴訟代理人　乙○○
右當事人間請求債務人異議之訴事件，上訴人對於中華民國九十年九月四日臺灣屏東
地方法院九十年度訴字第一九四號第一審判決提起上訴，本院判決如左：
    主    　文
上訴駁回。
第二審訴訟費用由上訴人負擔。
    事    　實
甲、上訴人方面：
一、聲明：求為判決：(一)原判決不利於上訴人部分廢棄。(二)確認被上訴人對上訴人新
    台幣（下同）一百六十三萬八千二百九十元之債權不存在。(三)原審八十九年度執
    字第一○四一八號清償票款強制執行事件所為之強制執行程序應予撤銷。(四)被上
    訴人應塗銷坐落屏東市○○段二八○地號應有部分三分之一、同段二八○─五地
    號應有部分六分之一土地及同段二五三建號門牌編號屏東市○○街五七巷十二號
    建物所設定權利價值二百萬元、與高雄縣鳥松鄉○○段七六號土地及其上建物之
    抵押權登記。
二、陳述：除與原判決記載相同者，茲引用之外，補稱：
  (一)上訴人簽具之切結書，拋棄動產擔保交易法債務人之權利，任被上訴人自行出賣
    ，已明顯違反該法第十四條規定，該切結書應為無效。因此，被上訴人出售後之
    差額應由其自行吸收。
  (二)被上訴人已將裁紙機四十三萬八千六百九十二元計入其債權，且要上訴人給付，
    而該機器皆由被上訴人所僱請之洪貴榮搬走，被上訴人應不得請求該筆貨款。
  (三)又系爭印刷機為中古機器，上訴人依商業法第四十七條及所得稅法施行細則第四
    十八條規定，計算其折舊，並無不合理之處。而被上訴人出售印刷機與上訴人時
    ，價值為四百七十四萬四千四百十七元，二個月後出售價格為二百八十五萬七千
    一百四十三元，差額約一百九十萬元，實為不合理。
  (四)被上訴人自退貨後，取得三張銷貨收回折讓證明單，其已至桃園稅捐稽徵處申報
    抵扣其銷項稅額完畢，共計二十九萬二千八百十元，桃園稅捐稽徵處已通報高雄
    縣稅捐稽徵處，要上訴人繳交向被上訴人收回之營業稅，迄今被上訴人均未給付
    上訴人，現因稅捐處催繳本稅暨滯納金四萬三千九百二十一元及至九十年十月二
    十四日止滯納利息三萬零七百六十七元，合計共三十六萬七千四百九十八元，自
    次日起至繳納日之滯納利息每日四十六‧一三二元另予加計。上開費用自應由被
    上訴人繳交。
三、證據：除援用第一審所提證據外，補提工資收據單影本一份為證。
乙、被上訴人方面：
一、聲明：求為判決：如主文所示。
二、陳述：除與原判決記載相同者，茲予引用外，補稱：被上訴人出售系爭印刷機之
    佣金及搬運校正維修之金額部分，即十三萬元，業由原審法院刪除，本公司亦因
    市場習慣無收據，而不予請求。至於，其他上訴人所提出之標的物瑕疵、搬走裁
    紙機、裝備未完全給付、偷走印刷機、及上訴人與機器商共同詐騙等皆為逃避債
    務之理由。
三、證據：援用第一審所提證據。
    理　　　由
一、本件上訴人主張：兩造依動產擔保交易法之附條件買賣方式，由被上訴人出賣日
    本製秋山牌４色平版印刷機予上訴人，約定價金為五百三十六萬九千元，由上訴
    人開立同額本票及四十二張支票分期攤還，並以坐落屏東市○○段二八○地號應
    有部分三分之一、同段二八○─五地號應有部分六分之一土地及同段二五三建號
    門牌編號屏東市○○街五七巷十二號建物、高雄縣鳥松鄉○○段七六號土地及其
    上建物，為被上訴人設定抵押權。惟因該印刷機有重大瑕疵，裝備未完全給付，
    經兩造協議退貨，而扣除退貨時上訴人已繳交三期共計四十二萬七千五百元之款
    項，兩造皆同意以四百九十四萬一千五百元為退貨金額，並由上訴人開立退貨折
    讓單，被上訴人亦以該數額向稅捐處申報扣抵營業稅；至於裁紙機ＭＳ１１５Ｇ
    Ａ型，早由被上訴人委請訴外人洪貴榮搬走，且於搬離後，亦未作任何交代。上
    訴人對被上訴人已無債務存在，亦無被上訴人所稱經其提示後，尚欠一百七十六
    萬八千二百九十元之債權等情，求為：(一)確認被上訴人對上訴人一百七十六萬八
    千二百九十元之債權不存在。(二)原審八十九年度執字第一○四一八號清償票款強
    制執行事件所為之強制執行程序應予撤銷。(三)被上訴人應塗銷坐落屏東市○○段
    二八○地號應有部分三分之一、同段二八○─五地號應有部分六分之一土地及同
    段二五三建號門牌編號屏東市○○街五七巷十二號建物所設定權利價值二百萬元
    、與高雄縣鳥松鄉○○段七六號土地及其上建物之抵押權登記（原審關於(一)部分
    確認被上訴人對上訴人其中十三萬元之債權不存在，被上訴人對此敗訴部分未據
    聲明不服）。
二、被上訴人則以：其係租賃公司，上訴人欲創業開立印刷廠，自行向訴外人印通印
    刷器材有限公司洽妥購買之機型機種後，由該廠商與被上訴人聯絡，由被上訴人
    開立信用狀並墊款以賺取利息；上訴人前已驗收設備無誤，若有裝備不全，亦係
    上訴人與訴外人印通印刷器材有限公司間之問題。而經核算，上訴人尚欠被上訴
    人四百零五萬六千七百四十一元，扣除被上訴人另行出賣系爭印刷機所得二百八
    十五萬七千一百四十三元，再加計三萬元之轉賣後機器校正及試機費用，與本件
    佣金十萬元，及另裁紙機上訴人亦尚欠四十三萬八千六百九十二元等語，資為抗
    辯。
三、查上訴人依動產擔保交易法之附條件買賣方式，購買系爭秋山牌四色平版印刷機
    ，由其開立本票及四十二張支票分期攤還，並以坐落屏東市○○段二八０地號應
    有部分三分之一、同段二八０－五地號應有部分六分之一土地及同段二五三建號
    （門牌編號屏東市○○街五七巷十二號）建物，為上訴人設定抵押權等情，業經
    本院調閱原審八十九年度執字第一０四一八號卷宗核閱無誤，且有買賣契約書、
    附條件買賣契約書及動產擔保交易登記標的物明細表（附條件買賣部分）、交貨
    與驗收證明書、授權書、本票等在卷可稽（見原審卷第二七、七八至八二頁），
    亦為兩造所不爭，自堪信為真實。惟上訴人以系爭印刷機經兩造同意以四百九十
    四萬一千五百元為退貨金額，及MS115GA型裁紙機，早在本件印刷機案前，已為
    被上訴人委請訴外人洪貴榮搬走云云，主張對被上訴人已無債務存在，亦無被上
    訴人所稱經其提示後，尚欠一百七十六萬八千二百九十元之債權，而請求確認被
    上訴人對上訴人債權不存在。經查：
  (一)上訴人主張系爭印刷機價格為五百三十六萬九千元，經兩造協議以四百九十四萬
    一千五百元為退貨金額，上訴人對被上訴人已無債務存在云云，固據提出營業人
    折讓證明單為據（見原審卷八頁）。然依證人即被上訴人之會計人員簡玉華於原
    審證稱：「本件機器貨款，原告（即上訴人）是用分期付款方式繳納，被告（即
    被上訴人）進口的成本為四百七十四萬四千四百十七元，經加計利息後為六百四
    十一萬九千零八十八元此並為發票金額。四百七十四萬四千四百十七元其中扣除
    頭期款五十萬元尚餘四百二十四萬四千四百十七元，我們就其中四百萬元作分期
    ，其餘之二十四萬四千四百十七元則為應收帳款，應收帳款加上營業稅三十萬五
    千六百七十一元。上面加的三千元及六千六百十九元的部分是稅差。‧‧‧」（
    見原審卷九十年八月二十一日言詞辯論筆錄），上訴人對上開證詞並無意見，且
    查該五百三十六萬九千元之數額，僅係兩造附條件買賣契約書第一條之餘款合計
    金額，而非本件印刷機之金額自明，並參酌原審卷附之收費通知單、進口報價單
    、海關進出口貨物稅費繳納證兼匯款申請書、發票、收據、開發信用狀申請書等
    ，被上訴人抗辯系爭印刷機之成本為四百七十四萬四千四百十七元，加計被上訴
    人承擔上訴人分期付款之風險所得即利息為六百四十一萬九千零八十八元，並以
    之為發票金額，應屬可採。職是，系爭印刷機成本為四百七十四萬四千四百十七
    元，扣除上訴人已給付之頭期款五十萬元，餘四百二十四萬四千四百十七元，其
    中四百萬元為分期金額，而上訴人僅繳交四期，為兩造並不爭執，尚餘三百五十
    一萬六千七百四十一元未為給付；所餘未作分期之二十四萬四千四百十七元，及
    營業稅三十萬五千六百七十一元，本件及裁紙機案之稅差分別計三千元、六千六
    百十九元，本件手續費七千二百九十三元，合計應收帳款為五十六萬七千元，經
    除以營業稅率，上訴人尚應給付被上訴人五十四萬元；另裁紙機一案，上訴人就
    其尚欠被上訴人四十三萬八千六百九十二元並不爭執，復有附條件買賣契約書、
    發票、買賣合約書、交貨與驗收證明證明書、授權書及本票附卷可查；是總計上
    訴人尚欠被上訴人四百四十九萬五千四百三十三元。而依上訴人不爭執其書立之
    切結書（見原審卷四十六頁）所載：「擬同意由岳聖實業股份有限公司（即被上
    訴人）自行處理該契約之機器標的物，取回之標的物經處分出售若有不足償還欠
    款，願無條件負責不足欠款之全部償還，絕無異議。」，被上訴人另出售系爭印
    刷機與訴外人清發印刷有限公司所得二百八十五萬七千一百四十三元，顯不足清
    償上訴人之欠款，則扣除上開另行出售之價格後，上訴人仍積欠被上訴人一百六
    十三萬八千二百九十元。是被上訴人對上訴人有一百六十三萬八千二百九十元之
    債權存在。至於，上訴人另主張被上訴人違反動產擔保交易法之規定，上訴人書
    立之切結書應為無效，被上訴人出售之差價應自行吸收云云。然按動產擔保交易
    法之相關規定，係為保護出賣人而設，實亦兼顧買受人之利益，非謂出賣人可隨
    時取回及取回後可置買受人一切利益於不顧。經查，被上訴人係於兩造協議退貨
    後，由被上訴人取回系爭印刷機，自行出售，並非行使抵押權人之取回權，而為
    抵押物之拍賣，是以，被上訴人未依動產擔保交易法之拍賣程序為拍賣，並無違
    反動產擔保交易法之相關規定，且被上訴人出售之價格，顯高於系爭印刷機於八
    十八年六月間之交易價格僅約為三十二萬元，此業經原審函查桃園縣商業會桃商
    鑑字第一０九號函在卷可稽（見原審卷第一二六頁），亦足徵被上訴人並無損及
    上訴人之權益。次查，上訴人主張退貨後，被上訴人取得銷貨收回折讓證明單，
    被上訴人已向桃園稅捐處申報抵扣其銷項稅額完畢，經稅捐處通報高雄縣稅捐處
    ，高雄縣稅捐處通知上訴人應繳交該筆營業稅，並通知催繳本稅、滯納金、滯納
    利息，合計金額為三十六萬七千四百九十八元，該筆營業稅本應由被上訴人負擔
    ，被上訴人迄今均未給付上訴人，而主張與被上訴人之債權抵銷云云，惟被上訴
    人對其出售之貨物既經退貨，則對原先繳交之營業稅辦理退稅，並無不當。至於
    高雄縣稅捐處要求上訴人繳交上開款項之理由及事證、上訴人已繳交，以及被上
    訴人已辦理退稅一事，均未能舉證以實其說，顯無足採。另上訴人主張MS115GA
    型裁紙機已為被上訴人委請訴外人洪貴榮搬走，應扣除該裁紙機四十三萬八千六
　　百九十三元云云。然為被上訴人所否認，而上訴人又未能舉證以實其說，自無可
　　採。
　(二)次查，上訴人所有坐落屏東市○○段二八０地號應有部分三分之一、同段二八０
    －五地號應有部分六分之一及同段二五三建號建物，為被上訴人設定最高限額二
　　百萬元之第二順位抵押權，權利存續期間自八十七年九月二十一日至一一七年九
　　月二十八日止，固經本院調閱原審八十九年度執字第一０四一八號卷核閱無誤，
　　上訴人主張被上訴人應予以塗銷云云。查所謂最高限額抵押契約，係指所有人提
　　供抵押物與債權人訂立在一定金額限度內，擔保現在已發生及將來可能發生之債
　　權之抵押權設定契約，此種抵押權契約定有存續期間者，訂立契約之目的，即在
　　擔保存續期間內所發生之債權，自不許抵押人於抵押權存續期間屆滿前，任意終
　　止契約；且縱抵押權存續期間內所發生之債權，因清償或其他事由而減少或消滅
　　，原訂立之抵押契約依然有效，抵押權仍屬存在，債權人仍得對抵押物行使權利
　　，本件被上訴人對上訴人仍有一百六十三萬八千二百九十元債權存在。且仍於最
　　高限額抵押權存續期間內，從而，上訴人請求被上訴人應塗銷抵押權登記，為無
　　理由。至於，上訴人主張高雄縣鳥松鄉○○段七六地號土地及其上建物，亦為被
　　上訴人設定抵押權登記，亦請求塗銷云云，上訴人既未提出證據供本院審酌，且
　　上訴人對被上訴人仍負有債務，已如前述，上訴人此部分主張，亦無理由。
　(三)末查，強制執行法第十四條第二項所謂債務人異議之訴，為形成之訴，其訴訟無
　　非以債務人於執行名義成立前，有債權不成立或消滅或妨礙債權人請求之事由，
　　請求法院以形成判決宣示不許就某一執行名義為全部或一部之強制執行，並無法
　　就執行名義債權之數額為確認之判決。依此，判決確定前執行程序終結者，強制
　　執行法固未明文規定，不得提債務人異議之訴，惟基於異議之訴有理由時，係為
　　排除強制執行程序之執行行為，則判決確定前執行程序終結者，應不得提異議之
　　訴甚明。上訴人提起本件異議之訴時，執行程序固尚未終結，惟該執行程序於本
　　院判決前，業經被上訴人聲請核發債權憑證而整個執行程序終結（見原審八十九
　　年執字第一０四一八號卷第一六五至一七四頁），即毋庸以判決除去執行程序之
　　必要，依上開說明，上訴人請求撤銷原審執行程序，欠缺權利保護要件，應予駁
四、綜上所述，原審為上訴人敗訴部分之判決，並無不合。上訴意旨，指摘原判決此
　　部分不當，求予廢棄，為無理由，應予駁回。
五、據上論結，本件上訴為無理由，依民事訴訟法第四百四十九條第一項、第七十八
    條，判決如主文。
中　　　華　　　民　　　國　　九十一　　年　　　四　　　月　　　九　　　日
                                      臺灣高等法院高雄分院民事第四庭
~B1審判長法官　曾錦昌
~B2法　　　官　曾玉英
~B3法　　　官　林紀元
右為正本係照原本作成。
如對本判決上訴，須於判決送達後二十日內向本院提出上訴狀，未表明上訴理由者，
，應於上訴後二十日內向本院提出理由書（均須按他造當事人之人數附繕本）。上訴
時應提出委任律師或具有律師資格之人之委任狀，並依附註條文規定辦理。
中　　　華　　　民　　　國　　九十一　　年　　　四　　　月　　　十二　　日
~B法院書記官　張文斌
附註：
民事訴訟法第四百六十六條之一：
對於第二審判決上訴，上訴人應委任律師為訴訟代理人，但上訴人或其法定代理人具
有律師資格者，不在此限。
上訴人之配偶、三親等內之血親、二親等內之姻親，或上訴人為法人、中央或地方機
關時，其所屬專任人員具有律師資格並經法院認為適當者，亦得為第三審訴訟代理人。
第一項但書及第二項情形，應於提起上訴或委任時釋明之。
                                                                         Ｑ
